---
title: "Aula 1 - Exercícios"
author: "PREENCHA SEU NOME AQUI"
output: html_notebook
---

# Exercício 1 - Pacotes

### a) Instale o pacote ggthemes

```{r}

```

### b) Carregue o pacote rio

```{r}

```


# Exercício 2 - Objetos

### a) Crie um vetor com os números de 1 a 100 (`?seq` ou : )

```{r}

```

### b) Multiplique esse vetor por 2

```{r}

```

### c) Crie três vetores: nome, idade e gênero. Em cada um deles, coloque pelo menos 10 itens.

```{r}

```

### d) Crie um banco de dados com os vetores acima criados, sem repetir a criação do vetor. 

```{r}

```

### e) Acesse o quinto item da terceira coluna. 

```{r}

```

### f) Cole cada um dos nomes com a respectiva idade. O resultado deverá ser: "NOME tem IDADE anos"

```{r}

```

# Exercício 3 - Exploração

### a) Importe o arquivo "mtcars.fst" presente na pasta __Bancos__, para o objeto de nome "carros"

```{r}

```

### b) Sumarize carros. Que conclusões você tira? Descubra o que cada variável significa usando ?mtcars

```{r}
?mtcars




```

### c) Dê um glimpse no banco carros. Quantas linhas e colunas ele tem? Quantos casos e variáveis?

```{r}

```

### d) a variável MPG significa "milhas por galão". Converta para km/litro multiplicando por 0.425

#### OBS: No R, o sistema de decimais é dado por um ponto, e não por vírgula.

```{r}

```

# Exercício 4

### Crie um banco com 5 candidatos presentes nas eleições de 2020, bastando o nome, o partido, o número e a UF. Salve esse banco em ".csv" usando a função `export()`. Salve para as próximas aulas. 

```{r}
?rio::export


```

