---
title: "Aula 2 - Exercícios"
author: "PREENCHA SEU NOME AQUI"
output: html_notebook
---

# Exercício

### a) Carregue os pacotes necessários

```{r}
pacman::p_load(tidyverse, rio)
```

### b) Abra o banco salvo na aula e batize-o como votacao_rio. Abra também o banco original.

```{r}
votacao_rio <- import("../PT_PSL_DEM_PSOL_Rio.csv", encoding = "Latin-1")
```

### c) Quantas variáveis temos no votacao_rio? Quantas observações? 

```{r}
glimpse(votacao_rio)
```

### d) Selecione apenas 6 variáveis que você considerar ESSENCIAIS para nossa análise. Lembrando: um banco filtrado é redundante em muitos aspectos. Escolha 6 variáveis que nos dêem o menor banco possível ao mesmo tempo que tenha o máximo de informações que podemos precisar. redirecione para votacao_rio, sobreescrevendo o objeto. Renomeie as variáveis para um nome que nos permita melhor compreensão das mesmas (mais curto e/ou mais objetivo).

```{r}
votacao_rio <- votacao_rio %>% 
  select(NR_ZONA, NM_URNA_CANDIDATO, sequencial, SG_PARTIDO, DS_SIT_TOT_TURNO, QT_VOTOS_NOMINAIS)
```

### e) Rode o `summary()` do votacao_rio e do votacao_clean original. Qual/quais a/as diferença/as?

```{r}
summary(votacao_rio)
summary(votacao_clean)
```

## Agora, leia a documentação da função `count()`, que aprofundaremos na próxima aula, e tente resolver os exercícios seguintes utilizando-a. Caso não consiga, use o que já sabe. 

### f) Sabendo que o Rio tem 49 zonas eleitorais, quantos candidatos temos no total? E por partido?

```{r}
votacao_rio %>% 
  count(NM_URNA_CANDIDATO) %>% 
  count()
```


### f) Quantos temos dentre os eleitos por média? E por QP? E os não eleitos? E os suplentes?

```{r}
votacao_rio %>% 
  count(DS_SIT_TOT_TURNO) %>% 
  mutate(n = n/49)

votacao_rio %>% 
  filter(DS_SIT_TOT_TURNO == "ELEITO POR MÉDIA") %>% 
 count(NM_URNA_CANDIDATO)

votacao_rio %>% 
  filter(DS_SIT_TOT_TURNO == "ELEITO POR QP") %>% 
 count(NM_URNA_CANDIDATO)

votacao_rio %>% 
  filter(DS_SIT_TOT_TURNO == "NÃO ELEITO") %>% 
 count(NM_URNA_CANDIDATO)

votacao_rio %>% 
  filter(DS_SIT_TOT_TURNO == "SUPLENTE") %>% 
 count(NM_URNA_CANDIDATO)
```


## Na próxima aula, aprenderemos formas bem mais fáceis de fazer tudo isso. 
