---
title: "Aula 1 - Exercícios"
author: "Gabarito"
output: html_notebook
---

# Exercício 1 - Pacotes

### a) Instale o pacote ggthemes

```{r echo=TRUE}
install.packages("ggthemes")
```

### b) Carregue o pacote rio

```{r}
library(rio)
# ou
pacman::p_load(rio)
```


# Exercício 2 - Objetos

### a) Crie um vetor com os números de 1 a 100 (`?seq` ou : )

```{r}
vetor <- 1:100
vetor2 <- seq(1,100,1)
vetor
```

### b) Multiplique esse vetor por 2

```{r}
vetor * 2 

vetor3 <- seq(2, 200, 2)
```

### c) Crie três vetores: nome, idade e gênero. Em cada um deles, coloque pelo menos 10 itens.

```{r}
nome <- c("A", "B", "C", "D", "E", "F", "G", "H", "I", "J")
idade <- c(18:27)
genero <- c(rep("Masculino", 5), rep("Feminino", 5))
```

### d) Crie um banco de dados com os vetores acima criados, sem repetir a criação do vetor. 

```{r}
banco <- data.frame(nome, idade, genero)
```

### e) Acesse o quinto item da terceira coluna. 

```{r}
banco[5,3]
```

### f) Cole cada um dos nomes com a respectiva idade. O resultado deverá ser: "NOME tem IDADE anos"

```{r}
paste(nome, "tem", idade, "anos")
```

# Exercício 3 - Exploração

### a) Importe o arquivo "mtcars.fst" presente na pasta __Bancos__, para o objeto de nome "carros"

```{r}
getwd()
setwd("~/Documents/Datasets/CiênciasEleitorais/Bancos")
carros <- import("~/Documents/Datasets/CiênciasEleitorais/Bancos/mtcars.fst")
```

### b) Sumarize carros. Que conclusões você tira? Descubra o que cada variável significa usando ?mtcars

```{r}
?mtcars

summary(carros)

```

### c) Dê um glimpse no banco carros. Quantas linhas e colunas ele tem? Quantos casos e variáveis?

```{r}
library(tidyverse)
glimpse(carros)
```

### d) a variável MPG significa "milhas por galão". Converta para km/litro multiplicando por 0.425

#### OBS: No R, o sistema de decimais é dado por um ponto, e não por vírgula.
    
```{r}
carros$mpg * 0.425
```

# Exercício 4

### Crie um banco com 5 candidatos presentes nas eleições de 2020, bastando o nome, o partido, o número e a UF. Salve esse banco em ".csv" usando a função `export()`. Salve para as próximas aulas. 

```{r}
?rio::export

data.frame(NM_URNA_CANDIDATO = c("TARCISIO MOTTA", "CESAR MAIA", "TAINÁ DE PAULA", "VERÔNICA COSTA", "WILLIAM SIRI"),
                         SG_PARTIDO = c("PSOL", "DEM", "PT", "DEM", "PSOL"),
                         NR_CANDIDATO = c(50123, 25500, 13777, 25002, 50222),
                         SG_UF = rep("RJ", 5)) %>% 
  export("candidatos_banco.csv")

eleicao <-  data.frame(NM_URNA_CANDIDATO = c("TARCISIO MOTTA", "CESAR MAIA", "TAINÁ DE PAULA", "VERÔNICA COSTA", "WILLIAM SIRI"),
                         SG_PARTIDO = c("PSOL", "DEM", "PT", "DEM", "PSOL"),
                         NR_CANDIDATO = c(50123, 25500, 13777, 25002, 50222),
                         SG_UF = rep("RJ", 5))

export(eleicao, "candidatos_banco.csv")

```

